臺灣臺中地方法院刑事判決　96年度易字第2300號
公　訴　人　臺灣臺中地方法院檢察署檢察官
被　　　告　丙○○
上列被告因侵占案件，經檢察官提起公訴（九十五年度偵字第二
八五六○號），本院判決如下：
    主    文
丙○○意圖為自己不法之所有，而侵占遺失物，處罰金銀元肆仟
元即新臺幣壹萬貳仟元，如易服勞役以新臺幣壹仟元折算壹日，
減為罰金銀元貳仟元即新臺幣陸仟元，如易服勞役以新臺幣壹仟
元折算壹日。
    犯罪事實
一、丙○○曾犯誣告、賭博等罪，分別經法院判處拘役及罰金（
    均不構成累犯），其於臺中市○○○○街二一號之社區大樓
    擔任管理員。其於民國（下同）九十五年六月下旬某日，在
    位於臺中市○○○○街二一號社區大樓內某處，發現乙○○
    所有如附表所示之支票一紙（係乙○○於九十五年六月下旬
    某日，在所居住之該社區大樓內不慎遺失，而脫離乙○○之
    持有），竟意圖為自己不法之所有，將上開支票一紙予以侵
    占入己。嗣鍾錦豪即以電話向甲○○表示：「有一張鐵票要
    調現」云云，獲甲○○同意，言明利息為新臺幣（下同）三
    千元，甲○○即於九十五年六月二十九日晚間八時許，至同
    大樓之管理室，將新臺幣五萬七千元交付丙○○，丙○○則
    將上開支票一紙交予不知情之甲○○。甲○○再持上開支票
    交付不知情之其妹林麗螢週轉，以抵償其積欠林麗螢之債務
    。經林麗螢於九十五年七月三十一日（起訴書誤為同年月二
    十九日）持往銀行存入其帳戶，因上開支票業於同年七月三
    十一日（起訴書誤為同年月二十四日）為乙○○辦理票據遺
    失掛失止付在案，而遭退票。嗣由臺灣票據交換所臺中市分
    所函請臺中縣警察局霧峰分局調查而循線查獲上情。
二、案經臺中縣警察局霧峰分局報請臺灣臺中地方法院檢察署檢
    察官偵查起訴。
    理    由
一、訊據被告丙○○對曾於九十五年六月二十九日，將前開系爭
    支票交付甲○○調現等事實，固坦承不諱，但矢口否認有何
    侵占犯行，辯稱：乙○○在九十五年六月二十七日上午十一
    時左右，至管理室與伊聊天，詢問伊可否為其調現一張支票
    ，該支票係其向朋友所借，太多也開不出來，後來決定開六
    萬元的票，乙○○用三萬五千元，伊用兩萬五千元，利息平
    均負擔，但伊須於該支票到期日的前五天前要還給乙○○，
    乙○○將錢交付發票人，讓票通過。伊即以電話向甲○○洽
    談，獲甲○○同意調現，約定利息三千元，嗣後甲○○於九
    十五年六月二十九日下午五時許打電話予伊確定有錢可以調
    現，伊即以對講機通知乙○○，乙○○約於當日下午五時三
    十分左右至管理室將支票交付伊，乙○○惟恐伊忘記返還兩
    萬五千元，以致於支票不能通過，當場並寫了一張備忘字條
    交付伊。當日晚間八時許甲○○至管理室將五萬七千元交付
    伊並取走支票，伊拿到錢以後又通知乙○○，告知利息每人
    負擔一千五百元，乙○○大約於當日九時許左右至管理室，
    伊將三萬三千五百元交付乙○○。嗣後伊因健康欠佳而辭職
    ，乙○○怕伊不還錢才申報遺失云云。惟查：
（一）前開事實，業據被害人即證人乙○○於警訊及檢察官偵訊
      時中指述及結證述甚明。
（二）證人即「比才工程顧問有限公司」總經理林傳家於偵查中
      明確證稱：「該支票是開給乙○○作為支付貨款，我跟乙○○有買賣關係，乙○○賣給我材料及工資，這是我支付
      給他的款項。我交付之金額為六萬元，我簽發日期是支票
      到期日前一個月，大約是九十五年六月底。……我簽發該
      支票半個月之後，乙○○跑來跟我說，他的支票遺失了，
      我叫他去辦理掛失，他有去辦理掛失，但到期日前我還是
      有將錢匯進去，因為我們擔心會有退票記錄，該支票款項
      仍未被領走，現在還在帳戶內。」等語（偵查卷第六至七
      頁），核與被告所述該支票為乙○○向友人借用者不同。
      而該票既為工資，何須如被告所述，將票面金額交付發票
      人，讓票通過？由此可見被告所辯，並非事實。
（三）發票人「比才工程顧問有限公司」前既無退票紀錄，信用
      良好，則乙○○若要持該票向銀行調現乃輕而易舉，並非
      被告所述之無從調現，何須分給被告二萬五千元（約面額
      之四成以上）？足見被告所辯違背常情，係無足採。
（四）被告雖自行提出乙○○所書之備忘字條一紙，以佐其說，
      惟查該字條上所書者，無非該票之發票人、付款行、發票
      日、支票號碼等資料而已，並無任何例如交付丙○○收執
      或類似字樣，核諸常情，乙○○既為該支票之持票人，記
      載該等資料以資備忘，乃屬正常，不能排除該紙條係乙○○隨同前述支票而遺失之可能。而被告雖聲請再傳訊證人
      即被害人乙○○以查明此點，惟本院已屢次對其傳、拘不
      獲，故該紙條尚無從作為對被告有利之認定。
（五）綜上所述，被告所述顯係卸責之詞，不足採信。此外被告
      如何向甲○○調現之經過，業據證人甲○○在庭結證甚詳
      ，復有掛失止付票據提示人資料查報表、遺失票據申報書
      、如附表所示支票影本及其退票理由單影本各一紙在卷可
      證，本件事證明確，被告前開辯解，顯係卸責之詞，洵不
      足採，上開犯行，堪以認定。
二、按刑法及刑法施行法業於九十四年二月二日經總統以華總一
    義字第○九四○○○一四九○一號令修正公布，並於被告行
    為後之九十五年七月一日施行。按行為後法律有變更者，適
    用行為時之法律，但行為後之法律有利於行為人者，適用最
    有利於行為人之法律，現行刑法第二條第一項定有明文。此
    條規定乃與刑法第一條罪刑法定主義契合，而貫徹法律禁止
    溯及既往原則，係規範行為後法律變更所生新舊法律比較適
    用之準據法，是刑法第二條本身雖經修正，但刑法第二條既
    屬適用法律之準據法，本身尚無比較新舊法之問題，應一律
    適用裁判時之現行刑法第二條規定以決定適用之刑罰法律，
    先予辨明。按刑法第三百三十七條之侵占遺失物罪，法定刑
    為五百元以下罰金，罰金部分因罰金罰鍰提高標準條例第一
    項前段規定，提高為十倍，為得科銀元五千元以下罰金。而
    依修正後刑法施行法第一條之一規定：「（第一項）中華民
    國九十四年一月七日刑法修正施行後，刑法分則編所定罰金
    之貨幣單位為新臺幣。（第二項）九十四年一月七日刑法修
    正時，刑法分則編未修正之條文定有罰金者，自九十四年一
    月七日刑法修正施行後，就其所定數額提高為三十倍。但七
    十二年六月二十六日至九十四年一月七日新增或修正之條文
    ，就其所定數額提高為三倍」，及刑法第三十三條第五款修
    正為：「主刑之種類如下：五、罰金：新臺幣一千元以上，
    以百元計算之」等規定觀之，依修正後之法律，刑法第三百
    三十七條侵占遺失物罪所得科處之罰金刑最高額為新臺幣一
    萬五千元、最低額為新臺幣一千元，然依被告行為時即修正
    前刑法第三十三條第五款規定之罰金最低額銀元一元，並提
    高十倍計算，前開罰金刑，最高額為銀元五千元，最低額為
    銀元十元，若乘以三倍而換算為新臺幣，最高額雖與新法同
    為新臺幣一萬五千元，然最低額僅為新臺幣三十元。比較上
    述修正前、後之刑罰法律，自以被告行為時即修正前關於科
    處罰金刑之規定較有利於被告。依修正後刑法第二條第一項
    前段、後段規定之「從舊、從輕」原則，本件自應適用其行
    為時之法律，即修正前刑法之相關規定、罰金罰鍰提高標準
    條例第一條前段規定，予以論處。
三、核被告丙○○所為，係犯刑法第三百三十七條之侵占離本人
    所持有之物罪。爰審酌被告犯罪之動機係因經濟情形不佳，
    一時貪念，犯罪之手段平和，所侵占者為面額六萬元之支票
    ，價值不小但尚非甚高，被告雖未與直接被害人乙○○達成
    和解，惟被害人乙○○傳、拘不到，被告縱使有意與被害人
    乙○○和解亦無從為之，至於本件實質受害者，為已出借款
    項卻獲未兌現之甲○○，而被告已與甲○○達成和解，約定
    每月清償三千元，至清償完畢為止，並由其子鍾友健擔任保
    證人，有和解書影本一件在卷可稽，核其犯罪後之態度尚屬
    良好，暨被告之品行、智識程度、生活狀況、與被害人平日
    之關係等一切情狀，量處如主文所示之刑，並諭知罰金易服
    勞役之折算標準（修正前刑法第四十二條第二項前段規定：
    「易服勞役以一元以上三元以下折算一日。」，並依修正前
    罰金罰鍰提高標準條例第二條前段規定，就其原定數額提高
    為一百倍折算一日，則依刑法修正前之規定，被告本件罰金
    易服勞役折算標準，應以銀元一百元、二百元或三百元，即
    新臺幣三百元、六百元或九百元折算一日。依修正後之刑法
    第四十二條第三項前段規定：「易服勞役以新臺幣一千元、
    二千元或三千元折算一日。」比較修正前後之易服勞役折算
    標準，以修正後之規定，較有利於被告，應依刑法第二條第
    一項後段規定，適用修正後之刑法第四十二條第三項前段，
    定其折算標準）。又被告犯罪時間在中華民國九十六年罪犯
    減刑條例之減刑基準日即九十六年四月二十四日以前，爰依
    該條例第二條第一項第三款之規定，減輕其宣告刑二分之一
    ，並諭知罰金易服勞役之折算標準。
據上論斷，應依刑事訴訟法第二百九十九條第一項前段，刑法第
二條第一項、刑法第三百三十七條、第四十二條第二項、罰金罰
鍰提高標準條例第一條前段，中華民國九十六年罪犯減刑條例第
二條第一項第三款、第七條第一項、第二項，判決如主文。
中　　華　　民　　國　　96　　年　　8 　　月　　20　　日
                  刑事第六庭    法　官　林念祖
以上正本證明與原本無異。
如不服本判決，應於送達後十日內向本院提出上訴狀（須附繕本
），上訴於臺灣高等法院臺中分院。
                                書記官
中　　華　　民　　國　　96　　年　　8 　　月　　20　　日
附表：
┌──────┬──────┬─────┬───┬─────┐
│票載發票日期│ 支票面額　 │支票號碼  │發票人│ 付款銀行 │
├──────┼──────┼─────┼───┼─────┤
│95年7月29日 │新臺幣六萬元│GS0000000 │比才工│臺中市第二│
│            │　          │          │程顧問│信用合作社│
│            │            │          │有限公│          │
│            │            │          │司    │          │
└──────┴──────┴─────┴───┴─────┘
附錄論罪科刑法條
中華民國刑法第337條
（侵占遺失物罪）
意圖為自己或第三人不法之所有，而侵占遺失物、漂流物或其他
離本人所持有之物者，處5百元以下罰金（罰金業已提高為十倍
，單位為銀元）
